臺灣臺中地方法院民事判決　九十一年度婚字第七四五號
　　原　　　告　乙○○
　　被　　　告　甲　○
右當事人間離婚事件，本院判決如左：
    主    文
准原告與被告離婚。
訴訟費用由被告負擔。
    事    實
甲、原告方面：
  一、聲明：如主文所示。
  二、陳述：原告為中華民國國民，被告則為大陸地區人民，兩造於民國八十二年十
      一月十五日在廣東省梅州市結婚。惟兩造婚後，被告僅三次返台與原告共同生
      活，最後一次返台時間約於八十六年六月間，迄同年八月間，被告隨即返回大
      陸探親，此後即拒不返台，更不接聽原告國際電話，對原告所寄書信，亦不回
      覆，其悍然拒絕返台同居，復無不能履行同居之正當事由，是被告不僅有違背
      同居義務之客觀事實，亦有拒絕同居之主觀情事，顯係惡意遺棄原告於繼續狀
      態中，原告自得依據民法第一千零五十二條第一項第五款之規定訴請離婚。又
      被告五年間未曾返台與原告共同生活，足見其與原告間並無摯愛之感情基礎，
      甚至被告曾於八十八年三月四日向廣東省梅州縣人民法院訴請離婚，稽諸被告
      訴狀所載請求離婚之事實和理由，均與事實不符，惟自其向廣東省梅州縣人民
      法院請求裁判離婚之動作以觀，足見被告主觀上已無維持婚姻之意願；再觀兩
      造現分居台灣、大陸地區各行其是，復無維持婚姻及共創美滿生活之意圖及計
      畫，難期日後維持圓滿生活，應認兩造間確有難以維持婚姻之重大事由，且此
      項重大事由不能歸責於原告。是縱認兩造尚無前揭民法第一千零五十二條第一
      項第五款之離婚事由，依同條第二項之規定，原告訴請離婚，亦非無據。
  三、證據：提出原告戶籍謄本、被告入出國日期證明書  (均為正本)各乙件及被告
      中華人民共和國居民身份證、被告戶籍證明、廣東省梅州市公證處核發之被告
      未受刑事處分公證書、廣東省梅州市公證處結婚公證書、財團法人海峽交流基
      金會證明書、結婚證書、航空郵件信封、廣東省梅縣人民法院公告、民事訴狀
      、應訴通知書、民事訴訟須知及傳票(均為影本)各乙件為證。
乙、被告方面：
    被告未於言詞辯論期日到場，亦未提出書狀作何聲明或陳述，茲據其提出于廣東
    省梅縣人民法院之離婚起訴狀所載內容於后：
    本人與乙○○于一九九三年十一月十五日在梅州市結婚，因是介紹人介紹認識結
    婚，婚后因長期兩地分居，性格不合，經常因小事吵鬧，意見分歧，九七年去台
    灣探親時，發現對方感情不定（有第三者），后二人經常爭吵，于九七年十月廿
    五日兩人無任何聯繫，打電話不接，寄信也不回信，本人認為建段婚姻已無法挽
    救等語。
    理　　由
一、按夫妻之一方為臺灣地區之人民，一方為大陸地區之人民者，判決離婚之事由，
    依臺灣地區之法律，臺灣地區與大陸地區人民關係條例第五十二條第二項定有明
    文。經查，本件原告為中華民國國民，被告為大陸地區人民，故本件離婚判決之
    準據法應適用中華民國法律，合先敘明。復按被告未於言詞辯論期日到場，核無
    民事訴訟法第三百八十六條各款所列情形，爰依原告之聲請，由其一造辯論而為
    判決。
二、次按夫妻之一方以惡意遺棄他方在繼續狀態中者，他方得請求離婚，民法第一千
    零五十二條第一項第五款固定有明文。惟夫妻之一方以惡意遺棄他方者，不僅須
    有違背同居義務之客觀事實，並須有拒絕同居之主觀情事，始為相當，最高法院
    著有判例可循（參見最高法院四十九年台上字第一二五一號判例）。本件原告主
    張兩造婚後，被告最後一次返台時間約於八十六年六月間，至同年八月間，被告
    隨即返回大陸探親，此後被告即拒不返台，悍然拒絕同居等語，核與原告所提出
    被告入出國日期證明書所載被告最近一次入境日期為八十六年八月十一日，出境
    日期為八十六年十月十二日大致相符，核屬可採。然此固足認被告有遺棄原告之
    客觀事實，惟原告並未舉證證明被告有何拒絕同居之主觀情事，自尚難逕認符合
    惡意遺棄之要件，原告據以訴請離婚，依法尚有未合，不應准許。
三、再按民法第一千零五十二條第二項規定：有前項以外之重大事由，難以維持婚姻
    者，夫妻之一方得請求離婚，但其事由應由夫妻之一方負責者，僅他方得請求離
    婚。此所謂抽象、相對、一般的離婚原因，亦即破綻主義離婚法之一到達點。而
    是否有難以維持婚姻之重大事由之判斷標準，為婚姻是否已生破綻而無回復之希
    望，不可單憑原告主觀之標準（即原告已喪失維持婚姻意欲之主觀面加以認定）
    ，而應依客觀標準，即難以維持婚姻之事實，是否已達處於同一境況，任何人均
    將喪失維持婚姻之意欲程度以決之。且為符合現代多元化社會之需要，使裁判婚
    姻之事由較富彈性，當婚姻破裂時，夫妻已無共同生活之實質時，即得請求離婚
    ，但有責配偶，無請求離婚之權利，申言之，如若自己遭致婚姻之破綻時，不得
    以其破綻為理由，恣意訴請離婚。又婚姻如有難以維持之重大事由，於夫妻雙方
    均須負責時，應比較雙方之有責程度，僅責任較輕之一方，得向責任較重之他方
    請求離婚，如雙方之有責程度相同，則雙方均得請求離婚，以符公平。最高法院
    八十七年台上字第一○四八號、一三○四號及九十年度台上字第一六三九號判決
    意旨即採類似之見解。又按夫妻相處之道，因國情、身分、地位、知識程度及經
    濟能力不同，而有不同相處方式，惟因夫妻來自不同家庭，其成長背景有異，無
    法期待對方凡事盡如己意，古人所謂舉案齊眉，或男主外女主內，或現代新女性
    主義者，其據以說明夫妻相處家庭經營之道固有不同，惟夫妻有如太極之陰陽，
    一陰一陽相調和，陰陽相濟，方能生理與心理上取得平衡，而不致產生生理或心
    理上疾病，若在此太極內，陽之一方強勢時，陰之他方不願退讓，反之亦然，則
    陰或陽即跑到外面，太極因陰陽無法調和，自然會破裂，反之亦然，惟有一進一
    退間取得平衡點，方能維持太極之圓融，而其進退之原則應基於愛為出發點，方
    能進退有序。本件原告主張被告五年間未曾返台與原告共同生活，足堪採信，業
    如前述，而被告曾於八十八年三月四日向廣東省梅州縣人民法院訴請離婚等情，
    亦有原告提出廣東省梅縣人民法院公告、民事訴狀、應訴通知書、民事訴訟須知
    及傳票影本各一件為證，亦堪信為真實。且被告於本院審理中提出廣東省梅縣人
    民法院西元一九九九年六月九日（一九九九）梅民初字第二六號准予兩造離婚之
    民事判決書影本一件（未提出生效證明書），該判決理由為：原、被告從認識到
    結婚這一段時間沒有在一起相處，彼此對性格、志趣、愛好缺乏了解，婚姻基礎
    不牢。婚後共同生活時間少，缺乏思想溝通，在短暫的共同生活中，雙方又因性
    格不合及思想觀念的不同常發生爭吵，特別是一九九七年八月份原告去台探親回
    來後雙方失去聯繫至今，在此情況下，雙方已無可再共同生活，無法履行夫妻扶
    養義務，視此婚姻，應准予離婚為宜等語，足見被告亦無維持婚姻之意欲，顯然
    兩造婚姻生活進退失序，無法互為調和，主觀上均已無維持婚姻之意願；又兩造
    現分居台灣、大陸地區各行其是，復無維持婚姻及共創美滿生活之意圖及計畫，
    難期日後維持圓滿生活，應認兩造間依據客觀標準，已達處於同一境況之任何人
    均將喪失維持婚姻之意欲程度，確有難以維持婚姻之重大事由存在。此外，並無
    證據足資證明原告對此婚姻之破綻事由有責，徵諸被告所提出前揭判決書判決理
    由益明，從而原告依據民法第一千零五十二條第二項訴請離婚，為有理由，依法
    應予准許。
四、據上論結，本件原告之訴為有理由，依民事訴訟法第三百八十五條第一項前段、
    第七十八條判決如主文。
中　　　華　　　民　　　國　　九十一　　年　　　十二　　月　　三十一　　日
                                    臺灣臺中地方法院家事法庭
~B法　　　官　陳學德
右為正本係照原本作成
如對本判決上訴須於判決送達後二十日內向本院提出上訴狀
中　　　華　　　民　　　國　　九十二　　年　　　一　　　月　　　二　　　日
~B法院書記官　賴榮順
